【裁判字號】    96,交聲,410
【裁判日期】    970827
【裁判案由】    聲明異議
【裁判全文】
臺灣臺南地方法院交通事件裁定         96年度交聲字第410號
移送機關    交通部公路總局嘉義區監理所臺南監理站
異議人即    乙○○
受處分人
上列受處分人因違反道路交通管理處罰條例案件，對於交通部公
路總局嘉義區監理所臺南監理站民國96年5月9日所為之裁決處分
（處分案號：麻監裁罰字第裁74-M00000000號）聲明異議，本院
裁定如下：
    主  文
原處分撤銷。
乙○○不罰。
    理  由
一、原處分意旨略以：受處分人即異議人乙○○（下稱異議人）
    於民國96年3月15日15時35 分許，駕駛車牌號碼7206─NQ號
    自用小客車（下稱7206─NQ號車）沿臺十九線由北往南方向
    行駛，行經如附圖所示臺十九線與通往臺南縣西港鄉○○○
    ○○路名標示之小路交岔而有燈光號誌管制設施之交岔路口
    時（即附圖標示紅綠燈之處，下稱本件交岔路口），有闖紅
    燈之違規行為，經在臺南縣安定鄉海寮村5 之49號前方（即
    附圖標示員警取締處）值勤之臺南縣警察局善化分局茄拔派
    出所警員攔停，並於同日開立南縣警交字第 M00000000號舉
    發違反道路交通管理事件通知單（下稱本件舉發通知單）當
    場舉發，並經原處分機關即交通部公路總局嘉義區監理所臺
    南監理站（下稱原處分機關）以前述違規事實明確，依道路
    交通管理處罰條例（下稱處罰條例）第53條第1項、63條第1
    項第3款規定，於96年5月9日以嘉監南字第裁 74-M00000000
    號裁決書裁處異議人罰鍰新臺幣（下同）2千7百元，並記違
    規點數3點（下稱原處分）。
二、聲明異議意旨略以：異議人於 96年3月15日15時許，係駕駛
    7206─NQ號車至附圖所示位於臺南縣安定鄉海寮村5之36 號
    之佑昇企業社，向該社收取修理保養車子之費用後，要返回
    臺南市住處，並無前往西港、佳里之行程，故沿著附圖所示
    佑昇企業社前方無路名之小路，由西向東行駛至本件交岔路
    口，並隨著前方同在該無路名之小路上行駛之一部紅色廂型
    車於綠燈時右轉後，7206─NQ號車及該部紅色廂型車均在附
    圖所示員警取締處，為警員攔停，然異議人並無駕駛7206─
    NQ號車沿臺十九線由北往南行駛而於行經本件交岔路口時闖
    紅燈之情形，原處分容有不當，爰聲明異議請求撤銷原處分
    。
三、按執行交通勤務警察依法律規定製單舉發違反道路交通管理
    處罰條例所列之違規事實，並由公路主管機關加以處罰，係
    行政機關執行公權力措施而對外直接發生法律效果之單方行
    政行為，本質上為行政處分，受處分人不服公路主管機關所
    為之處罰，依道路交通管理處罰條例第87條規定向管轄地方
    法院聲明異議，自屬行政救濟程序。關於行政救濟程序舉證
    責任之分配，早期雖曾採行「行政處分公定力理論」，即主
    張依據法令所為之行政處分係屬違法之人，應對其根據事實
    負舉證責任，但此係立於行政權對私人具有優越性之前提，
    已為今日學說及實務所不採，今日學說及實務基於行政訴訟
    上當事人之法的對等性觀念，認為行政救濟程序之舉證責任
    分配，應採民事訴訟上舉證責任分配原則而加以修正後，準
    用於行政救濟程序，行政訴訟法第136 條明文規定準用民事
    訴訟法第 277條舉證責任分配之原則，即明白揭櫫此意旨。
    故交通違規行政爭訟之舉證責任，固非如刑事案件，必須超
    越任何合理懷疑，始可為有罪判決之嚴格程度，然仍應與民
    事訴訟之舉證責任原理相類似，亦即基本上公路主管機關對
    於人民進行處罰，必須先就違規事實之存在，盡其舉證之責
    任，倘不能證明存有違規事實，其處罰即不能認為合法。經
    查：
  (一)臺南縣警察局善化分局茄拔派出所警員以異議人於96年3 月
    15日15時35分許，駕駛車牌號碼7206─NQ號自用小客車（下
    稱7206─NQ號車）沿臺十九線由北往南行駛，而於行經本件
    交岔路口時，有闖紅燈之違規事實為由，開立本件舉發通知
    單予以舉發，並經原處分機關以上開違規事實明確，以原處
    分對異議人進行裁罰等情，有本件舉發通知單及原處分各一
    份可稽。
  (二)本件舉發之警員林勝隆固證稱：我當時站在臺南縣安定鄉海
    寮村5之49 號前方（即附圖所示員警取締處）執行取締違規
    檳榔攤勤務，因為該路段係重要路段，所以我在執行之餘還
    有觀查本件交岔路口之動態，當時我往北側看，該路口燈號
    係紅燈，當時除了異議人外尚另有一部車子也違規，二部車
    都有攔查，我看到時該二部車均已通過路口，且均為直行等
    語，惟查：
  (1)異議人業稱：我係於96年3月15日15時許，駕駛 7206─NQ號
    車至附圖所示之佑昇企業社收取修理保養車子之費用後，要
    返回位於臺南市○○街之住處，並無往佳里、西港之行程，
    故沿著附圖所示佑昇企業社前方無路名之小路，由西向東行
    駛至本件交岔路口，並隨著前方同在該無路名之路上行駛之
    一部紅色廂型車於綠燈時右轉，並非沿臺十九線由北往南行
    駛而直行經過本件交岔路口等語，而證人甲○○除證稱：異
    議人於96年3月15日下午3時多有至附圖所示佑昇企業社之工
    廠收取修理車子之費用，當時我在該工廠內工作，有看到異
    議人自工廠離開等語外，尚證稱：如果從佑昇企業社要回臺
    南，要向東至臺十九線右轉，若向西即會至佳里鎮，離台南
    愈來愈遠，且亦不可能從佑昇企業社繞至西港大橋後再繞回
    臺南，應為如此係愈走愈遠等語；且查佑昇企業社確係位於
    附圖所示之位置，而從附圖所示佑昇企業社前方無路名之路
    由西向東行駛至本件交岔路口，再右轉沿臺十九線由北往南
    行駛，即可前往臺南方向等情，有臺南縣警察局善化分局97
    年7月8日南縣善警五字第0970009544號函及函附之佑昇企業
    社位置圖及相片2 張可稽。是依現場道路及方位，異議人既
    從佑昇企業社離開欲返回臺南，衡諸一般駕駛情理，應係沿
    附圖所示佑昇企業社前方無路名之路由西向東行駛至本件交
    岔路口，再右轉沿臺十九線由北往南行駛，即為往臺南之最
    便利行進方向，反之若從佑昇企業社向西行駛，即會繞至佳
    里鎮而與臺南相距更遠，且從佑昇企業社前方無路名之路由
    西向東行駛至本件交岔路口，亦不致於選擇左轉向臺南反方
    向之沿臺十九線由北往南行駛，與臺南漸行漸遠後，再繞回
    由南向北朝臺南方向行駛再直行通過本件交岔路口如此大費
    周章而無必要性之行進路線為是。
  (2)又證人林勝隆前開所指異議人之外另有一部同遭攔查違規之
    車，經查該違規事件係由與林勝隆同在場執勤之警員丁○○
    開立之96年3月15日南縣警交字第M00000000號舉發違反道路
    交通管理事件通知單（下稱M00000000 號舉發通知單）所當
    場舉發，有告發單綜合查詢及臺南縣警察局善化分局96年9
    月18日南縣善警五字第 0960013207號函附之M00000000號舉
    發通知單各一份可憑，然M00000000 號舉發通知單係登載駕
    駛車牌號碼C9─8002號自小客貨車（下稱C9─8002號車）之
    丙○○未繫安全帶之違規事實，而C9─8002號車即為紅色廂
    式車，有該車之汽車車籍查詢可稽，且丙○○證稱：我在96
    年3月15日下午2、3時許，駕駛紅色廂型之 C9─8002號車從
    附圖所示佑昇企業社前方無路名之小路，至本件交岔路口，
    於綠燈時右轉直行約一百公尺，即被警員攔下，當時有二名
    警員在攔查，我違規之理由為未繫安全帶，而我要簽立舉發
    單時，發現在後方又有另外一部車被攔等語，而開立M00000
    00 0號舉發通知單之警員丁○○亦證稱：我於96年3 月15日
    14時至17時許，與警員林勝隆同在附圖所示臺十九線海寮5
    之49號（即標示員警取締處）前方，執行取締檳榔攤妨害風
    化以及交通違規，我與林警員均站在路旁，誰看到違規就由
    其攔下負責開單，我看到C9─8002號車由附圖所示無名小路
    右轉臺十九線而來，因駕駛有未繫安全帶之明顯違規，我在
    將C9─8002號車攔下而在開立M0 0000000號舉發通知單之同
    時，另外一部7206─NQ號車也被林警員攔下開單，是我先攔
    下C9─8002號車後，林警員再攔下7206─NQ號車，當時因我
    與林警員在事先並無對時，故各自看自己手錶之時間登載違
    規時間等語至明，是由上所述，林勝隆所指與7206─NQ號車
    同遭攔查違規之C9─8002號車，係由附圖所示無名小路由西
    向東駛至本件交岔路口，於綠燈時右轉臺十九線直行，並先
    於7206─NQ號車而為警攔阻，C9─8002號車並非沿臺十九線
    直行通過本件交岔路口，且C9─8002號車之違規事由為駕駛
    未繫安全帶，而非於本件交岔路口闖紅燈，則林勝隆指稱異
    議人所駕之7206─NQ號車與前開另一部同遭攔阻之C9─8002
    號車，均沿臺十九線由北向南行駛並於紅燈時直行通過本件
    交岔路口而違規遭攔等情節，與客觀事實已見出入。
  (3)從而，依現場道路及方位，異議人既從如附圖所示位於無名
    小路內之佑昇企業社離開欲返回臺南，衡諸一般駕駛情理，
    從佑昇企業社前方無路名之小路由西向東行駛至本件交岔路
    口，當即右轉改沿臺十九線由北向南行駛，最為便捷，實不
    致於選擇左轉向臺南反方向之沿臺十九線由北往南行駛，與
    台南漸行漸遠後，再繞回由南向北朝臺南方向行駛再直行通
    過本件交岔路口如此欠缺便利及必要性之行進路線，再者本
    件舉發警員林勝隆所指本件違規之情節，與客觀事實已有不
    符之處，復再參以異議人既能將被攔阻當日另一部C9─8002
    號車係從附圖所示佑昇企業社前方無路名之小路駛至本件交
    岔路口，於綠燈時右轉改沿臺十九線由北向南行駛此等與真
    實相合之行進路線，予以清楚敘述，益徵異議人當日應係有
    駕駛7206─NQ號車尾隨C9─8002號車同樣進行上揭由附圖所
    示佑昇企業社前方無路名之小路駛至本件交岔路口，再於綠
    燈時右轉改沿臺十九線由北向南行駛之行進動作，異議人始
    能正確無誤地敘出C9─8002號車之行進路線等情綜合以觀，
    異議人是否確有駕駛7206─NQ號車沿臺十九線由北往南方向
    行駛而在行經本件交岔路口時闖紅燈之違規行為，仍非無疑
    ，此外原處分機關並未再提出其他明確之證據足證前開闖紅
    燈違規事實之存在，既不能證明異議人有本件舉發通知單所
    指之闖紅燈違規情事，原處分機關以原處分進行裁罰，容有
    未洽，本件異議為有理由，應由本院撤銷本件裁決處分，另
    為諭知異議人不罰，以資適法。
四、據上論斷，應依道路交通案件處理辦法第20條前段，裁定如
    主文。
中    華    民    國    97    年    8     月    27    日
                    交通法庭  法  官  陳威龍
以上正本證明與原本無異。
如不服本裁定，應於收受送達後5日內向本院提出抗告狀。（應
附繕本）
                               書記官  吳昕韋
中    華    民    國    97    年    8     月    27    日


司法院資訊處製作；財團法人民間司法改革基金會備份。
